【裁判字號】    89,台上,3444
【裁判日期】    890615
【裁判案由】    竊盜案件
【裁判全文】
最高法院刑事判決                              八十九年度台上字第三四四四號
    上訴人  台灣高等法院台中分院檢察署檢察官
    被  告  甲○○  男
右上訴人因被告竊盜案件，不服台灣高等法院台中分院中華民國八十七年五月十五日
第二審判決 (八十七年度上訴字第四六號，起訴案號：台灣彰化地方法院檢察署八十
六年度偵字第四八二號) ，提起上訴，本院判決如左：
    主  文
原判決撤銷，發回台灣高等法院台中分院。
    理  由
本件原判決認定被告甲○○意圖為自己不法之利益，於民國八十五年七月底，在彰化
縣二水鄉彰雲大橋上游濁水溪鼻仔頭堤防附近之行水區內，竊佔公有河川地面積約二
、三分，供為作業場所，堆置設備及砂石，損害彰化縣政府之權益。其後又基於概括
之犯意，意圖為自己不法所有，連續於八十六年一月四日及五日，未經主管機關許可
，在上開堤防附近之行水區內，駕駛挖土機，竊取砂石，盜採之面積達三三○平方公
尺，損害彰化縣政府之權益。嗣於八十六年一月七日下午五時二十分許，經警會同相
關人員查獲等情。因而撤銷第一審判決，改判論處上訴人連續竊盜罪刑，固非無見。
惟查：(一)水利法第九十二條之一第一項後段之在行水區內擅採或堆置砂石，致生公共
危險罪，採具體危險制，祇須擅採或堆置砂石之行為，在客觀上造成公共危險之狀態
為已足，不以果已發生實害為必要（本院七十四年臺上字第三九五八號、七十九年臺
上字第二二五○號判例參照）。本件彰化縣政府之復函已經說明，當時雖尚未造成實
害，但「若逢有雨季或遇颱風暴雨而使河川流量大增時，恐使水流改道沖毀堤岸、橋
樑，影響附近住家安全，衍生公共危險」（見第一審卷第十三頁背面）。原審未向主
管機關進一步查證，被告之行為，在客觀上是否有使水流改道，浸蝕護岸、橋樑之具
體危險，而影響於安全。逕以目前尚未造成危害事件，即認為不能證明已有具體危險
之發生，自嫌速斷。(二)水利法所稱之「行水區」係指：(1)已築有堤防者，為二堤之間
之土地；(2)未築有堤防者，為尋常洪水位達到地區之土地而言。又所稱「尋常洪水位
」係指五年內洪峰高度出現次數最多之洪水位；且該項「尋常洪水位行水區域」，應
由主管機關報請上級主管機關核定公告之，水利法第八十三條第二項、同法施行細則
第一百四十二條、第一百四十六條分別定有明文。原判決認定，被告在行水區內堆置
砂石及盜採砂石，損害彰化縣政府之權益，違反水利法第九十二條之一第一項中段之
規定。但被告堆置及盜採砂石之位置，是否在水利法所規定之行水區內﹖屬於何種行
水區﹖攸關犯罪事實之認定，原審並未向主管機關查明，即遽行判決，亦有未合（原
判決所引用之彰化縣政府函，並未言及是否在水利法所規定之行水區內；另證人謝孟
均、張雍仁亦未供明屬於何種行水區，及屬於行水區之依據）。(三)刑法第五十五條所
謂之牽連犯，必須有二個以上之行為，具有方法與結果之關係者，始足相當，亦即必
須以犯一罪之方法行為犯他罪，或以犯一罪之結果行為犯他罪，方有牽連犯之可言；
倘犯一罪之行為已經完成，嗣為其他目的另犯他罪，即無方法結果之牽連關係。原判
決既認定，被告先於八十五年七月底犯竊佔罪，而竊佔罪為即成犯，於其竊佔行為完
成時，犯罪即告成立；嗣後於八十六年一月四日及五日另犯竊盜罪，前後相隔近半年
，則其先前之竊佔行為，與嗣後之竊盜行為，並無若何方法結果之牽連關係可言，原
判決竟依牽連犯論處，亦有適用法則不當之違法。以上情形，或為上訴意旨指摘所及
，或為本院得依職權調查之事項，應認有撤銷發回更審之原因。又原判決說明不另為
無罪諭知部分，檢察官係依一罪關係起訴，基於審判不可分原則，併予發回。另水利
法第九十二條之一第一項後段之罪，與刑法第三百二十條之罪，究係法規競合，或想
像競合﹖案經發回，併予究明。再原審法院之陪席法官陳世雄與本院合議庭之法官陳
世雄，乃相同姓名，無刑事訴訟法第十七條第八款迴避之問題，附此敘明。
據上論結，應依刑事訴訟法第三百九十七條、第四百零一條，判決如主文。
中      華      民      國    八十九    年      六      月     十五     日
                              最高法院刑事第十二庭
                                  審判長法官  陳  炳  煌
                                        法官  陳  正  庸
                                        法官  陳  世  雄
                                        法官  徐  文  亮
                                        法官  吳  信  銘
      右正本證明與原本無異
                                              書  記  官
中      華      民      國    八十九    年      六      月     十九     日
                                                                        Ｒ


司法院資訊處製作；財團法人民間司法改革基金會備份。
